【裁判字號】    99,台上,145
【裁判日期】    990114
【裁判案由】    傷害致人於死
【裁判全文】
最高法院刑事判決              九十九年度台上字第一四五號
上  訴  人  甲○○
選任辯護人  侯水深律師
            謝志嘉律師
            俞兆年律師
上列上訴人因傷害致人於死案件，不服台灣高等法院中華民國九
十六年十二月五日第二審判決（九十五年度上訴字第二八一三號
，起訴案號：台灣板橋地方法院檢察署九十一年度偵字第一○五
三一號），提起上訴，本院判決如下：
    主  文
原判決撤銷，發回台灣高等法院。
    理  由
本件原判決認定，上訴人甲○○於民國九十一年四月二十七日清
晨接近五時之前，在台北縣永和市○○路二十號七樓（與二十二
號七樓連棟）住處客廳，與其配偶陳麗因細故發生言語爭執後，
有其事實欄所載之傷害致人於死犯行。因而維持第一審變更檢察
官所引應適用之法條，論處上訴人傷害人之身體，因而致人於死
（處有期徒刑九年）罪刑之判決，駁回上訴人在第二審之上訴，
固非無見。
惟查：(一)、加重結果犯，以行為人對於加重結果之發生有預見之
可能，能預見而不預見者為要件，刑法第二百七十七條第二項前
段之傷害致人於死罪，係對於犯普通傷害罪致發生死亡結果所規
定之加重結果犯，依刑法第十七條規定，以行為人能預見其死亡
結果之發生為要件，所謂能預見乃指客觀情形而言，與主觀上有
預見之情形不同，若主觀上有預見，而結果之發生又不違背其本
意時，則屬間接故意殺人範圍。原判決事實認定：上訴人「『明
知』其七樓住家客廳內通往其八樓住家之木製旋轉階梯之每階階
梯間，梯面與梯面間成直角狀，質地堅硬，如以人之身體或頭部
與該梯面間成直角狀處碰撞，『可預見』將導致身體受傷或頭部
受傷，甚者將引起重傷或『死亡』之嚴重結果；詎甲○○（上訴
人）於其『可預見』若碰撞上開木製階梯間之直角處，將會引起
受輕、重傷或『死亡』等結果之情形下，因與其妻陳麗在其上開
住處七樓客廳近木製階梯處發生口角爭執，竟基於傷害之故意，
猛然出手用力推撞對於站立於客廳，背向接近木製階梯處之陳麗
，致陳麗往後跌倒，頭後枕骨部（偏左）碰撞及木製階梯間之堅
硬直角處，致陳麗頭皮枕部出血，頂部骨折前後十公分長走向，
引起頭部顱骨骨折外傷合併腦挫傷、腦水腫、頭皮及前額皮膚嚴
重腫脹之傷害，……（於送醫後）延至九十一年五月二十日上午
七時五十八分許，因頭部外傷顱內出血、腦死，合併肺炎致多重
器官衰竭而死亡」（見原判決第一頁第二十七行至第二頁第二十
七行）。依其論述，似認為上訴人「明知」其七樓住家客廳通往
八樓之木製旋轉階梯成直角狀，質地堅硬，如以人之頭部與該直
角處碰撞，「可預見」將導致……或「死亡」之結果，詎上訴人
於其「可預見」若碰撞上開木製階梯之直角處，將會引起……或
「死亡」結果之情形下，因與其配偶陳麗發生口角……（而為本
件犯行）。如果無訛，上訴人既「明知」以人之頭部碰撞質地堅
硬之旋轉梯直角處，「可預見」將會引起……或「死亡」結果，
而為本件犯罪。於此情形，即與前揭加重結果犯之要件不同。究
竟實情如何，原審未予分辨、釐清，即逕論以傷害致人於死罪，
自嫌速斷。(二)、有罪之判決書，應記載犯罪事實，並應於理由內
記載認定犯罪事實所憑之證據及其認定之理由，刑事訴訟法第三
百零八條、第三百十條第一款分別定有明文。而刑法第二百七十
七條第二項前段之傷害致人於死罪，係對於犯普通傷害罪致發生
死亡結果所規定之加重結果犯，以行為人對於加重結果之發生有
預見之可能，能預見而不預見者為要件。亦即就其基本犯罪（傷
害）而言，為故意犯，就其加重結果（致人於死）而言，則為過
失犯。此項構成犯罪之事實，自應於事實明白認定，並於理由內
說明其憑以認定之證據，方足以資論罪科刑。本件上訴人於傷害
陳麗時，對於死亡結果之發生，是否客觀上能預見而主觀上不預
見，並未於事實明白認定，復未於理由內說明其所憑之證據及其
認定之理由，亦不足為適用法律之依據。(三)、有罪之判決書，其
認定之事實與所載之理由必須互相適合，否則即屬理由矛盾，其
判決當然為違背法令。原判決事實認定，本件係因上訴人猛然出
力推撞，使陳麗往後跌倒，頭後枕骨部（偏左）碰撞木製階梯之
「堅硬直角處」，致其頭皮枕部出血，頂部骨折前後走向長十公
分，……。似認為上訴人猛力推撞陳麗一下，陳麗於往後跌倒時
，其頭後枕骨部（偏左）碰撞木製階梯之「堅硬直角處」，造成
枕部出血、頂部骨折。但其理由卻引用證人即上訴人之鄰居李寅
慶證述，聽到「咚、咚、咚」的碰撞聲，採為不利於上訴人之證
據；及引用證人即台北榮民總醫院神經外科主治醫師陳敏雄證述
：「陳麗的病例是頭皮完整，但有挫傷，可以排除是銳器所造成
的，或碰到尖角所造成的」等語（見原判決第八頁第一行、第二
十一頁第二行至第三行），採為證據。倘係推撞一下，致陳麗往
後跌倒，何以會發出「咚、咚、咚」之碰撞聲？既認定陳麗之頭
後枕骨部，係碰撞階梯之「堅硬直角處」，造成枕部出血、頂部
骨折；何以又認陳麗頭部之傷勢「可以排除是碰到尖角所造成的
」？其事實之認定與理由之說明，不相適合，亦有理由矛盾之違
誤。本件究竟實情如何，尚不明瞭，而第三審法院應以第二審判
決所確認之事實為判決基礎，原判決之違背法令情形，影響於事
實之確定，本院無可據以為裁判，應認原判決有撤銷發回更審之
原因。
據上論結，應依刑事訴訟法第三百九十七條、第四百零一條，判
決如主文。
中    華    民    國  九十九  年    一    月   十四   日
                      最高法院刑事第六庭
                          審判長法官  謝  俊  雄
                                法官  陳  世  雄
                                法官  魏  新  和
                                法官  吳  信  銘
                                法官  徐  文  亮
      本件正本證明與原本無異
                                      書  記  官
中    華    民    國  九十九  年    一    月   十八   日
                                                      Ｑ

司法院資訊處製作；財團法人民間司法改革基金會備份。
